【裁判字號】    92,聲再,2
【裁判日期】    920108
【裁判案由】    聲請再審
【裁判全文】
臺灣高等法院刑事裁定                                九十二年度聲再字第二號
    再審聲請人
    即受判決人  甲○○  男四十.
右列聲請人因侵占案件，對於高等法院九十一年度上易字第二五八五號（中華民國九
十一年十二月十一日第二審確定判決）聲請再審，本院裁定如左：
    主  文
再審之聲請駁回。
    理  由
一、聲請意旨以「按不得上訴於第三審法院之案件，除前條規定外，其經第二審確定
    之有罪判決，如就足生影響於判決之重要證據漏末審酌者，亦得為受判決人之利
    益，聲請再審」，刑事訴訟法第四二一條定有明文。原確定判決對於附於卷內，
    足以影響判決結果下列重要證據漏未審酌，致有誤判，茲分別陳明如下：
（一）據前開再審前判決所認定事實為：「系爭彥武股票雖質押於金主處，唯仍由被
      告持有中」（其認定事實為「將李正富及立登公司交付其持有而質押在金主處
      之彥武公司股票加以侵占入己」．．詳該判決書第二頁倒數第三行）。針對前
      述判決認定系爭彥武股票在被告甲○○持有中，所漏未審酌之重要事證如下：
（１）告訴代理人陳殷朔律師指訴：「最初與營業員甲○○的協議是可將股票質押借
      予金主，．．在這期間告訴人確實利用以股票質措之資金繼續買賣股票．．。
      」（詳民國八十九年一月二十日陳大律師警訊筆錄）
（２）告訴人具告訴狀陳稱：「．．可代找金主以股票質借資金．．在這期間告訴人
      確實利用以股票質借之資金繼續買賣股票．．。」（詳民國八十八年五月六日
      告訴狀）
（３）告訴人公司職員即證人王淑敏證稱：「．．當初因資金不足由證券公司提議以
      股票質借，所以由我找到甲○○找金主．．（詳八十八年六月十日偵查庭筆錄
      ）。
（４）告訴人李正富指稱：「．．所以股票就由甲○○拿給金主質押，．．」（詳八
      十八年七月十四日偵查庭筆錄）。
（５）證人林文裕證稱：「．．有，（甲○○）在去年（指八十七年）五、六月押了
      一千張（彥武股票）向我借錢，．．他說朋友要借錢．．」「．．他（被告）
      用彥武的股票向我質押借錢，．．他有說是別人借錢。」（詳八十八年七月二
      十三日偵查庭訊筆錄及八十九年十月十二日第一審庭訊筆錄）
（６）證人李錦宏證稱：「．．有，（甲○○）在去年（八十七年）五、六月拿了一
      千張彥武股票向我借了五百多萬給他．．」、「．．在當營業員時有拿彥武股
      票向我借錢。．．質押過程中有除權，．．」（詳八十八年七月二十三日偵查
      庭訊筆錄及八十九年十一月十六日第一審庭訊筆錄）
（７）證人林金枝證稱：「．．他是我的營業員，他有時向我調錢，有好幾次，他有
      時拿股票抵押，有時開支票。．．拿彥武股票質押。」（詳八十九年十一月十
      六日第一審庭訊筆錄）
      由前述（１）至（７）之事證，皆足以證明被告一開始即向告訴人告知，會將
      告訴人所有之彥武公司股票質押給予金主，且確將系爭彥武公司股票質押給予
      金主即證人李錦宏、林文裕、林金枝等人，既然系爭彥武股票確係質押給予金
      主，又焉如何能謂為在被告甲○○持有中？再審前判決認定系爭彥武股票在被
      告持有中，顯然漏未審酌前開（１）至（７）之重要事證。
（二）再據前開再審前判決所認定事實為：「金主李錦宏、林金枝及林文裕等對賣出
      系爭彥武股票等情悉不知情，皆由被告主導（其認定事實為「並由甲○○或由
      不知情之李錦宏、林金枝及林文裕等人使用設於環球證券不知情之附表一、二
  所示等人帳戶內，由甲○○接單分批賣出，再向不知情之金主季錦宏、林金枝
      及林文裕取得前開股票辦理交割，將所得款項抵充所積欠之價務。」．．詳該
      判決書第三頁倒數第二行至第三頁第二行止）。針對前述再審前判決認定系爭
      彥武股票遭斷頭賣出，金主季錦宏、林丈裕及林金枝悉不知情，全由被告所主
      導乙節，所漏未審酌之重要事證如下：
（１）證人林文裕結證供稱：「（問：股價若不到三成是否會賣股票？）不會，但我
      會要他還錢，或逼他賣股票。」（詳再審前原第一審卷八十九年十月十二日庭
      訊筆錄）
（２）證人李錦宏結證供稱：「．．我們是口頭約定，有提到股價下跌可處分，一般
      習慣也是如此。（被告質押的股票）是我指揮營業員賣掉。．．回想應是股價
      跌到十塊左右我打電話要營業員（甲○○）賣掉。」、「．．因股價一直下跌
      ，已瀕臨借款金額，故我打電話給營業員甲○○請他賣出，賣出時有附當事人
      賣出委託書，質押借款時即附有賣出委託書，．．（問：由何人決定賣出？）
      我有向郭提出賣出，因該股票市價已低於借款金額，只好請郭斷頭賣出，．．
      我於賣出次日將彥武股票拿至環球公司給郭辦理交割，．．是郭拿來質押，因
      股價下跌，我跟他講了多次，請其補提不足之金額，經多次催討，他並未來補
      ，所以才請郭將股票斷頭賣出，這是市場質押股票之交易慣例。」、「賣出時
      是我打電話給營業員被告，以市價掛單賣出，次日再將股票交給被告辦理交割
      ，．．當然由我決定（將質押彥武股票斷頭賣出）．．」（詳再審前判決第一
      審卷八十九年十一月十六日、九十年四月二十七日庭訊筆錄及第二審卷九十年
      五月八日筆錄）。
（３）證人林金枝結證供稱：「股票一直跌，我要他賣股票，他拖了很久，約一個月
      ，才說要賣，我請他在我戶頭賣掉，再交股票給被告給他辦交割。．．」、「
      ．．當時彥武公司股價約十四元左右，他拿四百張左右彥武公司股票，我交給
      他七百萬元許，．．後來股價一直跌，我心理害怕，我有向被告請求賣了股票
      還我錢，後來我將股票還他，他將股票賣了，還我兩百萬元。．．因當時股價
      下跌，所以我將股票交給被告由他賣的，因他是營業員，所以我一定要找他賣
      。」（詳再審前判決決第一審卷八十九年十一月十六日庭訊筆錄及第二審卷九
      十年五月八日庭訊筆錄）。
      由前述證人林文裕、李錦宏及林金枝等證述，系爭質押於伊等處之彥武股票，
      全為證人等自行決定斷頭賣出，只是交由被告辦理交割手續而已，且伊等係出
      於彥武股價一直跌，致使借款擔保不足之原因，始決定斷頭賣出，乃再審前判
      決就上開證人此等明確之證述全漏未審酌，而作出與其供述事實完全不符之認
      定，遽謂為「．．由甲○○或不知情之李錦宏、林金枝及林文裕等人使用（附
      表一、二所示）帳戶，由郭接單分批賣出，再向不知情之金主季錦宏、林文裕
      及林金枝取得前開股票辦理交割，將所得款項抵欠所積欠債務。」（詳再審前
      判決書第二頁倒數第二行至第三頁第二行止）其判決自有違誤。爰狀請鈞院准
      予再開審判程序，以符法紀。
二、按刑事訴訟法第四百二十一條規定，不得上訴於第三審法院之案件，除前條規定
    外，其經第二審確定之有罪判決，如就足生影響於判決之重要證據漏未審酌者，
    亦得為受判決人之利益，聲請再審。另依最高法院八十九年度台抗字第三十號裁
    定意旨認：刑事訴訟法第四百二十一條所規定因重要證據漏未審酌而聲請再審者
    ，指該證據於案情有重要關係且未經審酌者而言，如證據業經法院本其自由心證
    予以取捨及判斷，僅係對此持相異評價，即不能以此為由聲請再審。是如當事人
    所提出之證物，不足以影響判決結果，或第二審法院依調查之結果，本於論理法
    則、經驗法則，取捨證據後，認定事實者，則不包括之。
三、經查：
（一）按侵占罪保護之法益，係原持有人雖移轉持有於行為人，並無放棄對該物持有
      之意思；且行為人（受託人）仍須將該物反還於原持有人，而使原持有人回復
      其本來持有狀態。故行為人將該物據為己有之行為，乃侵害「原持有人回復持
      有該物之財產利益」。（甘添貴刑法體系二第二二五、二二六頁參照）本件聲
      請人所舉之告訴代理人陳殷朔律師、告訴人李正富、告訴人公司職員即證人王
      淑敏、林文裕、李錦宏、林金枝之證言，均在證明被告一開始即向告訴人告知
      ，會將告訴人所有之彥武公司股票質押給予金主，且確將系爭彥武公司股票質
      押給予金主即證人李錦宏、林文裕、林金枝等人，然查告訴人同意聲請人將告
      訴人所有之彥武公司股票質押給予金主，意在融資買賣，並無放棄所有之意思
      ，告訴人將股票交予聲請人，目的在委託聲請人方便代理融資買賣，然聲請人
      未經告訴人同意，於告訴人債務清償完畢質權已消滅，基於為自己融資之意將
      持有告訴人之股票質押移轉給林文裕、李錦宏、林金枝等人，自係將持有之股
      票侵占；亦即若聲請人係經告訴人同意為告訴人融資而將告訴人之股票質押予
      金主，告訴人對擔保是否足以清償仍可決定，並未使告訴人喪失所有，該等股
      票仍屬聲請人所持有。然聲請人係為自己融資而將告訴人之股票質押予金主擔
      保自己之借款，甚至將告訴人之質押之彥武企業公司股票取回出售清償自己之
      債務，已經聲請人坦承不諱（見地院卷(二)第十頁、第十一頁、第一三三頁、第
      一四四頁、本院前審卷九十一年十月二十一日訊問筆錄），聲請人本應使原持
      有人即告訴人回復其本來持有狀態，然其處分行為導致無法將該股票返還於原
      持有人即告訴人，足認係將自己持有他人之物侵占；故股票雖質押予金主，於
      前階段有經告訴人同意仍屬聲請人所持有，然於債務清償完畢之際聲請人即應
      取回，卻未基於告訴人同意取得該等股票辦理交割出售他人，將所得清償自己
      所積欠之債務，聲請人之處分行為自係易持有為所有而構成侵占。原確定判決
      書第六頁亦認定：「彥武股票雖質押於金主處，並由金主決定斷頭賣出，然被
      告不惟同意金主斷頭賣出，尚且執行掛出，參與賣出彥武股票，完全未向金主
      表示反對並告之該等股票為告訴人之物，亦未將賣出質押股票事告知告訴人，
      顯已有變更為所有人處分之行為，則其所辯無侵占意圖，屬諉卸之詞，不足採
      信。」本件聲請人所舉該等證言僅能證明前階段告訴人為融資買賣有經告訴人
      同意將告訴人之股票質押給予金主，並無法證明後階段於告訴人清償完畢質權
      消滅後，聲請人得不經告訴人同意將告訴人之股票任意質押或出售，是該等證
      言並不影響聲請人後階段易持有為所有之侵占犯行，自不足以影響判決之結果
      。聲請人所舉之證言既非足生影響於判決之重要證據自無漏未斟酌之問題，聲
      請人謂已質押非其占有，故非其所持有自無侵占之可能而聲請再審，自有未合
      。
（二）聲請人另提出證人林文裕、李錦宏及林金枝等之證言，證明質押於伊等處之彥
      武股票，全為證人等自行決定斷頭賣出，只是交由被告辦理交割手續而已，且
      伊等係出於彥武股價一直跌，致使借款擔保不足之原因，始決定斷頭賣出。然
      查原確定判決書已斟酌證人李錦宏、林文裕、林金枝不否認將質押之股票斷頭
      賣出之證言，惟聲請人若經告訴人之同意必不至於使該質押股票被斷頭賣出，
      是該等證人決定斷頭賣出並不足影響聲請人之侵占犯行，並記載於判決書第五
      頁以下：「．．（當時如果告訴人以其借款金額與提供彥武股票為擔保之額度
      ，是否仍會斷頭？）不會，因當時我亦有以告訴人彥武股票一併擔保向金主借
      款，故告訴人擔保額度會降低，才會有股價下跌即有斷頭之危機，終至斷頭」
      、「（以告訴人彥武股票質押所借款項是否有清償你自己債務？）因借款都是
      混在一起，所以分不清」、「（立登公司八十七年間以彥武股一二○○張向金
      主質押借款，是否亦有擔保你自己向金主之借款？）有」、「（你是否有持彥
      武股票補提給金主作為供自己債務之擔保？）最後就是如此沒有錯，因行情下
      跌，所以所有股票一起被斷頭．．」（見原審卷(二)第十頁、第十一頁、第一三
      三頁、第一四四頁）；於本院亦坦承：「（告訴人錢已還清，為何還要去賣股
      票？）他的部分是夠，而我的其他客戶的不足，我替客戶做丙種的不夠用，當
      時我沒有分開，是統籌運用」（見本院九十一年十月二十一日訊問筆錄）。質
      之證人李錦宏、林文裕、林金枝亦不否認將質押之股票斷頭賣出（見原審卷(一)
      第一六七頁、本院同上筆錄）。並由金主決定斷頭賣出，然被告不惟同意金主
      斷頭賣出，尚且執行掛出，參與賣出彥武股票，完全未向金主表示反對並告之
      該等股票為告訴人之物，亦未將賣出質押股票事告知告訴人，顯已有變更為所
      有人處分之行為，則其所辯無侵占意圖，屬諉卸之詞，不足採信。」是聲請人
      所舉該等證言既為原確定判決法院所斟酌，是聲請人所提出之證言，不足以影
      響判決結果；而原法院依調查之結果，本於論理法則、經驗法則，取捨證據而
      認定事實，並無重要證據漏未斟酌之情形，聲請人以此為由聲請再審自有未洽
      。
四、綜上所述，本件聲請人所舉聲請再審之理由，核與再審要件不合，為無理由，應
    予駁回。
據上論斷，應依刑事訴訟法第四百三十四條第二項，裁定如主文。
中      華      民      國    九十二    年      一      月      八      日
                              台灣高等法院刑事第十六庭
                                  審判長法  官  許  增  男
                                        法  官  許  宗  和
                                        法  官  周  煙  平
右正本證明與原本無異。
不得抗告。
                          書記官  蕭  麗  珍
中      華      民      國      九十二   年     一    月       九       日


司法院資訊處製作；財團法人民間司法改革基金會備份。
